【裁判字號】    98,上訴,54
【裁判日期】    980331
【裁判案由】    殺人
【裁判全文】
臺灣高等法院刑事判決                  98年度上訴字第54號
上  訴  人
即  被  告  甲○○
                    （現於臺灣臺北看守所羈押中）
選任辯護人  吳國輝律師
上列上訴人即被告因殺人案件，不服臺灣士林地方法院九十七年
度重訴字第一七號，中華民國九十七年十一月二十八日第一審判
決（起訴案號：臺灣士林地方法院檢察署九十七年度偵字第三六
九四號），提起上訴，本院判決如下：
    主  文
上訴駁回。
    事  實
一、甲○○有詐欺、偽造文書、妨害自由、毀損、傷害、公共危
    險、麻藥等前科，最近一次係於民國九十三年間因公共危險
    案件，經臺灣士林地方法院以九十三年度交簡上字第一八號
    判處有期徒刑四月，如易科罰金，以銀元三百元折算一日確
    定，於九十四年二月十二日縮短刑期執行完畢（於本案構成
    累犯）。詎仍不知警惕，其為臺北市○○區○○路二段二０
    一號「國軍退除役官兵輔導委員會臺北榮民總醫院」（下稱
    榮民總醫院）外包清潔廠商「嘉新事業有限公司」（下稱嘉
    新公司）離職員工，因而與其在八里寺廟結識之遊民張永木
    （亦曾為嘉新公司員工，已離職），一同在榮民總醫院院區
    內活動。九十七年三月五日十九時許起，甲○○與張永木在
    榮民總醫院思源樓垃圾回收場儲藏室旁之清潔員工休息室內
    飲酒聊天，至同日二十二時許，榮民總醫院駐衛警盧昱瑋獲
    報有流浪漢在該處喝酒鬧事，乃前往察看並要求二人離去，
    甲○○便與張永木移至垃圾回收場儲藏室內繼續飲酒。於同
    日二十二時許後某時，甲○○所飲酒量尚未達到使其產生精
    神障礙或其他心智缺陷，致不能辨識其行為違法或欠缺依其
    辨識而行為之能力，亦未達使其前開能力顯著減低之程度，
    因提及張永木前二日將其購買之便當拿給嘉新公司員工周世
    倫食用之事，二人爆發口角，並進而互相毆打，甲○○因張
    永木持拖把攻擊大為光火，明知以大型鐵製剪刀朝人體脆弱
    之頭部刺擊，將致張永木死亡，竟在盛怒下萌生殺害張永木
    之犯意，以其在儲藏室取得之大型鐵剪朝張永木頭部、臉部
    揮刺，並以拖把延伸桿毆打張永木臉部鼻樑附近、身體，致
    張永木頭部右顳頂部受有六處裂傷，最長五公分（致命傷）
    ；臉部右眉有一處成對裂傷（內、外側各長二公分）、左眉
    內側、鼻樑各有一處二公分、三公分裂傷；手指切傷二公分
    ；雙肩、臂及下腿有小而淺刺傷；右大腿有大片皮下出血；
    前胸有二處平行擦挫傷，張永木流血過多休克倒地，甲○○
    始離去至榮民總醫院中正樓八樓家屬休息室睡覺，張永木則
    於同年月六日凌晨因上開頭部外傷出血引起循環衰竭死亡。
    嗣於同日上午十時十分許，嘉新公司員工黃繁昌至上開儲藏
    室收取垃圾時，發現張永木躺在地上頭部滿是血跡而報警處
    理，員警循線於中正樓一樓找到身上染有血跡之甲○○將其
    逮捕，而查悉上情，並扣得大型鐵剪一付。
二、案經臺北市政府警察局北投分局報告臺灣士林地方法院檢察
    署檢察官偵查起訴。
    理  由
壹、程序方面：
    按被告以外之人於審判外之言詞或書面陳述，除法律有規定
    者外，不得作為證據；又被告以外之人於審判外之陳述，雖
    不符合同法第一百五十九條之一至第一百五十九條之四之規
    定，但經當事人於審判程序同意作為證據，法院審酌該言詞
    陳述或書面陳述作成時之情況，認為適當者，亦得為證據。
    當事人、代理人或辯護人於法院調查證據時，知有第一百五
    十九條第一項不得為證據之情形，而未於言詞辯論終結前聲
    明異議者，視為有前項之同意，刑事訴訟法第一百五十九條
    第一項及第一百五十九條之五分別定有明文。經查，本判決
    下列所引用之各該被告以外之人於審判外之陳述（包含書面
    陳述），雖屬傳聞證據，但檢察官、被告及辯護人於本院準
    備程序及審判期日中，均同意此部分之證據有證據能力，且
    迄至言詞辯論終結前亦未撤回前開同意，本院審酌上開證據
    資料製作時之情況，尚無違法不當及證明力明顯過低之瑕疵
    ，亦認以之作為證據應屬適當，故揆諸前開刑事訴訟法第一
    百五十九條之五規定，認前揭證據資料均有證據能力，合先
    敘明。
貳、實體部分：
一、訊據上訴人即被告甲○○固坦承於上開時地，與被害人張永
    木發生爭吵，二人持拖把互相毆打之事實不諱，但矢口否認
    被訴持扣案大型鐵剪刺殺被害人張永木之殺人犯行，辯稱：
    伊當晚與張永木喝酒聊天，二人均有酒意，因細故發生爭吵
    ，張永木出言罵伊，並拿鋁製拖把往伊身上揮打，伊出手抵
    擋，也拿斷裂之拖把延伸桿回擊揮打張永木，二人扭打成一
    團，互毆約一、二分鐘後，伊先停手並離開，伊離開時張永
    木還坐在沙發上罵三字經；伊不曾看過扣案之大型鐵剪，也
    不曾使用該大型鐵剪；伊因酒醉僅記得有拿拖把打張永木之
    身體，不記得有持大型鐵剪刺殺張永木，伊與張永木感情很
    好，並無殺人動機，且本案應屬自首，得減輕其刑云云。辯
    護人則為被告之利益辯護稱：被告於行為時已酒醉，無責任
    能力，被告與張永木互毆，主觀上僅具傷害犯意，被告對於
    張永木遭大型鐵剪刺殺及發生死亡結果均無認識，並無殺人
    之犯意；張永木頭部受傷後睡著，未立即就醫，因持續出血
    致循環性衰竭死亡，其死亡結果與被告之傷害行為間並無因
    果關係；且被告於案發後翌日主動向員警自首陳明過程，依
    法得減輕其刑云云。
二、經查：
（一）被害人張永木滿頭是血、陳屍於上揭榮民總醫院思源樓旁
      儲藏室內，於九十七年三月六日上午十時十分許，為前往
      儲藏室收取垃圾之嘉新公司員工黃繁昌發現，張永木死亡
      前一晚即自九十七年三月五日晚間七時許至同日晚間十時
      許，與被告在上開儲藏室旁清潔員工休息室內飲酒之事實
      ，業據證人鄧硯文、盧瑋、黃繁昌、周世倫證述在卷（偵
      查卷第十九至二十八頁、第七十、七十一頁），核與被告
      供稱：伊當晚自十九時許開始與張永木喝酒吃菜，於二十
      二時許因嘉新公司人員及榮民總醫院駐衛警前來探詢，伊
      與張永木便移至隔壁之儲藏室繼續飲酒等語相符（偵查卷
      第十一、十六頁），堪認張永木死亡前最後接觸之人為被
      告；被害人張永木屍體經解剖鑑驗，其頭部有六處刺切傷
      表淺見於右顳頂部，最長傷口達五公分，切開頭部皮膚，
      皮下有出血，帽狀腱膜有出血；臉部在額部之右眉內、外
      側有一處成對裂傷、左眉、鼻樑附近有二處裂傷，最大三
      公分，表淺；右手指拇指及食指有切傷二公分長；雙肩、
      臂及下腿有小而淺刺傷；右大腿有大片皮下出血；前胸有
      二處平行擦挫傷，推定死亡時間為「九十七年三月五日二
      十二時十分」許，死亡機轉為循環休克，死亡原因為頭部
      外傷出血引起循環衰竭而死亡，死亡方式為「他殺」，有
      臺灣士林地方法院檢察署法醫驗斷書、法務部法醫研究所
      （下稱法醫研究所）解剖報告書、鑑定報告書各一份在卷
      可稽（九十七年度相字第一四八號卷，下稱相驗卷，第二
      十九至三十八頁、第四十三至五十七頁）。而上開法醫研
      究所解剖報告書、鑑定報告書雖記載：被害人張永木頭部
      右顳頂部受有「六對」裂傷、臉及額部、鼻樑有裂傷「二
      對」（相驗卷第四十八、五十六頁），惟依臺灣士林地方
      法院檢察署法醫驗斷書局部勘驗圖（相驗卷第三十二頁）
      ，顯示張永木頭部六處裂傷之分布情形為：成對之傷口有
      二處（即二對裂傷，均各長一公分）、成一道形狀之傷口
      有四處（分別長一‧五公分、六公分、七公分、四公分）
      ，臉部共有三處裂傷，分布情形為：右眉有一處成對裂傷
      （即一對，內、外側各長二公分）、左眉內側、鼻樑各有
      一處二公分、三公分之成一道形狀之裂傷，法醫研究所解
      剖報告書、鑑定報告書記載之張永木頭部右顳頂部、臉部
      各受有「六對」、「二對」之裂傷，與勘驗圖示不符，應
      參酌臺灣士林地方法院檢察署法醫驗斷書之局部勘驗圖，
      更正被害人張永木頭、臉部之傷勢如上。
（二）被害人張永木陳屍處之儲藏室為工具間，出入口處有一道
      鐵門，門鎖未發現破壞痕跡，大門入口處草坪發現大型鐵
      剪，大門入口處靠北側牆地面上發現斷裂之金屬桿（為大
      型鐵剪之握把）與延伸桿，工具間內地面上發現一支斷裂
      之延伸桿，另一沙發有凌亂之寢具，上有血跡，沙發旁地
      面上發現血跡與沾有血跡之鞋子，緊鄰沙發旁有一張沙發
      椅，椅子上放置一五格收納櫃，收納櫃上有血點；被害人
      張永木陳屍於北側牆之地面上，頭朝東側、臉朝上、緊靠
      北側牆，地面上有大灘血跡，血跡東側地面發現一件藍色
      旅行袋，旅行袋附近發現血跡鞋印等情，有臺北市政府警
      察局北投分局勘察報告一份、現場測繪圖一紙、證物清單
      一份、採證照片一百六十五幀附卷可稽（臺北市政府警察
      局北投分局轄內張永木命案勘察採證報告卷，下稱警局採
      證卷，第一至十一頁、第二十四至一０七頁）；又員警於
      案發現場採證取得之金屬桿（警局採證卷第六頁跡證編號
      四，即大型鐵剪斷裂之握把，如同卷第三十四頁下方照片
      、第六十五頁下方照片、第六十六頁上方照片）、延伸桿
      （同卷第六頁跡證編號五、五之一，為拖把延伸桿，如同
      卷第三十四頁下方照片、第四十二頁下方照片）、大型鐵
      剪（同卷第八頁跡證編號三十三，同卷第二十六頁下方照
      片、第五十六頁上方照片、第六十六頁下方照片）之刃部
      （同卷第八頁跡證編號三十三之一，如同卷第六十七頁下
      方照片、第六十八頁上方照片）、大型鐵剪握把（同卷第
      八頁跡證編號三十三之二，如同卷第六十七頁上方照片）
      採集之血跡，經鑑驗均與被害人張永木之ＤＮＡ─ＳＴＲ
      型別相同，有內政部警政署刑事警察局九十七年四月二十
      八日刑醫字第０９７００３７１６８號、九十七年十一月
      十一日刑醫字第０９７０１６７５５６號鑑驗書各一份在
      卷可佐（警局採證卷第十八頁、原審卷第一四八頁）。而
      張永木頭部外傷、臉、額（左、右眉附近）之裂傷，應係
      鐵剪造成，亦有法務部法醫研究所九十七年八月十五日法
      醫理字第０９７０００３８９９號函、九十七年十月十六
      日法醫理字第０９７０００４６０５號函各一紙附卷可參
      （見原審卷第五十九、九十一頁）。證人即為張永木屍體
      進行勘驗之臺灣士林地方法院檢察署法醫師束恒新復證稱
      ：造成被害人後腦、臉部左、右眉附近裂傷之兇器可能係
      前有分叉之剪刀，成對的傷口都是類似剪刀之刀刃分叉之
      兇器造成，刀刃合起垂直劃下，會造成一道傷口，平行劃
      下則會造成成對之傷口；被害人臉部鼻樑附近之傷口可能
      係延伸桿造成，伊進行勘驗時，被害人臉部都是血，不宜
      將臉部的血擦掉，未能看到鼻樑部位之傷口，故未記載於
      驗斷書，且臉部之傷並非致命傷；被害人身體、小腿裂傷
      ，應非剪刀刺傷，可能是很重之棍子打到，或因打鬥、抵
      擋時碰撞週遭物品所致，案發現場為垃圾回收場，有許多
      瓶瓶罐罐；被害人右手中指背部之裂傷，傷口不規則，可
      能是打鬥或抵擋時造成等語（見原審卷第一五三、一五四
      頁）。而扣案大型鐵剪、延伸桿上所採得之血跡，經鑑驗
      與被害人張永木血液之ＤＮＡ─ＳＴＲ同型別，業如上述
      ，足證被害人張永木頭部、臉部之裂傷，係遭人持扣案大
      型鐵剪及延伸桿揮刺攻擊所造成，且頭部外傷為致命傷，
      因出血導致循環衰竭而死亡，此部分事實，應堪認定。另
      法醫研究所雖認張永木鼻樑、右手中指背部之裂傷亦為鐵
      剪造成，惟依證人即臺灣士林地方法院檢察署法醫師束恒
      新上開證述，張永木鼻樑可能係扣案之延伸桿造成、右手
      中指背部之裂傷，可能係打鬥或抵擋時碰撞週遭物品造成
      等語，而張永木鼻樑附近之裂傷、右手中指背部之裂傷，
      與前額左、右眉附近之裂傷，傷口形狀並不相同，前二者
      傷口均呈不規則狀，後者則為平行或垂直劃下之傷口，有
      卷附張永木右手受傷照片、臉部受傷照片各一紙在卷可參
      （警局採證卷第一０一、一０二頁），堪認張永木鼻樑附
      近之裂傷、右手中指背部之裂傷，與前額左、右眉附近之
      裂傷，並非同一種兇器造成，法醫研究所逕認均為鐵剪造
      成，尚不足取，應以證人束恒新之證述為準。又張永木鼻
      樑附近、右手中指背部之裂傷並非導致張永木死亡之致命
      傷，無足影響本件犯罪事實之認定，附此敘明。
三、被告雖以前詞置辯，惟查：
（一）被告為被害人張永木生前最後接觸之人，經證人鄧硯文、
      盧瑋、黃繁昌、周世倫證述明確，業如上述，且被告為警
      查獲時，其右手掌（警局採證卷第六頁跡編號一、同卷第
      八十五頁下方照片）、所著外套左手袖口（同卷第八頁跡
      證編號四十、同卷第八十六頁上方照片、第八十七頁上方
      照片、第八十九頁上方照片、第九十一頁上方照片）及背
      面腰部（同卷第八頁跡證編號四十之二、同卷第八十九頁
      下方照片、第九十二頁照片、第九十三頁上方照片）、牛
      仔褲（同卷第八頁跡證編號四十一、四十一之一、同卷第
      九十三頁下方照片、第九十四、九十五頁照片、第九十六
      頁上方照片）、鞋子（同卷第九頁跡證編號四十二、同卷
      第九十六頁下方照片、第九十七頁照片、第九十八頁上方
      照片），均留有血跡，經採集鑑驗，該等血跡與張永木之
      ＤＮＡ─ＳＴＲ型別相同，有內政部警政署刑事警察局九
      十七年四月二十八日刑醫字第０９７００３７１６８號、
      九十七年十一月十一日刑醫字第０９７０１６７５５６號
      鑑驗書各一份在卷可稽（警局採證卷第十八頁、原審卷第
      一四八頁）；而被告為警查獲時所著之衣物即為案發當時
      之衣物，業據被告供承在卷（原審卷第四十三頁），另員
      警與案發現場採集之血鞋印（警局採證卷第七頁跡證編號
      二十四、同卷第五十一頁照片），經與被告所穿之鞋子比
      對，兩者類同，有張永木命案現場勘察報告一份在卷可稽
      （警局採證卷第七頁）。抑有進者，員警於扣案大型鐵剪
      刃部採集之血跡，經鑑驗混有被告甲○○與被害人張永木
      之ＤＮＡ，並未發現第三人之ＤＮＡ存在，有卷附內政部
      警政署刑事警察局九十七年八月二十二日刑醫字第０９７
      ０１１６６９１號函一紙附卷可徵（原審卷第六十一頁）
      ；張永木死亡主因之頭部外傷係鐵剪造成，業如上述，該
      鐵剪刃部除被害人張永木、被告甲○○之ＤＮＡ外，並無
      其他第三人之ＤＮＡ，足證除被告、被害人張永木外，並
      無第三人碰觸過該鐵剪，堪認被告即係持鐵剪攻擊張永木
      之人；又案發現場係狹長空間，牆面、地面血跡斑斑，被
      害人張永木頭部附近、上半身處地面附近有大灘血跡，沙
      發上之黃色被單沾有血跡，沙發旁之收納櫃有血點，有卷
      附現場照片可參（警局採證卷第二十九、三十一至三十三
      頁），堪認被告在上開狹小空間內與張永木發生衝突、進
      而持放置於該儲藏室內之鐵剪刺殺張永木，於張永木閃躲
      、反擊、阻擋過程中，被告與張永木多次碰觸，因此所著
      外套袖口、背面腰部、牛仔褲褲管、鞋子上沾有張永木之
      血跡。被告雖辯稱：扣案鐵剪並無伊之指紋，不能證明伊
      有拿該鐵剪；伊之衣物、鞋子上之張永木血跡，可能係伊
      在上開儲藏室與張永木扭打成一團，從沙發上滾到地上，
      因此沾到張永木身上的血，張永木持拖把延伸桿打伊的頭
      ，伊頭流很多血云云。惟查，扣案鐵剪、斷裂之鐵剪握把
      上所顯現之指紋，因紋線特徵點不點，無法比對，有內政
      部警政署刑事警察局鑑驗書一紙在卷可參（原審卷第六十
      頁），可徵鐵剪、握把上並非「無指紋」，僅係因指紋顯
      現紋線之特徵點不足，無法比對鑑定，且鐵剪刀刃之血跡
      混有被告之ＤＮＡ，並無第三人之ＤＮＡ，業如前述，非
      得以鐵剪上之指紋紋線特徵不足未能比對，即遽爾排除被
      告罪嫌；又被告為警查獲逮捕後，經原審法院裁定羈押，
      被告於九十七年三月七日入臺灣士林看守所羈押時，經所
      方驗傷，被告頭部有腫傷、頸部有抓傷、手指有腫傷，身
      上有多處疤痕，有臺灣士林看守所新收被告健康檢查記錄
      表一紙附卷可徵（偵查卷第五十八頁），且經原審當庭勘
      驗被告稱其頭部後腦流血之處，並無疤痕存在（原審卷第
      一０四頁），足見縱被告與張永木果有互毆情事，導致被
      告受有上開腫傷、抓傷，惟被告頭部並無裂傷、割傷、刺
      傷或導致大量流血之傷勢，若被告頭部果真大量流血，被
      告豈有於案發後不就醫縫治、任令頭部流血之理？抑且，
      案發現場遺落之拖把延伸桿僅有被害人張永木之血跡，並
      無被告之血跡（警局採證卷第六頁跡證編號五之一），若
      被告頭部遭張永木持拖把延伸桿毆打流血，何以延伸桿上
      並無被告之血跡？實難認被告所辯屬實；又案發現場地面
      上有一灘一灘血跡，沙發上黃色被單垂落地面之一角有成
      片血跡（警局採證卷第二十八、三十二、三十三頁），與
      被告辯稱「在地面、沙發上扭打、滾來滾去」應留下連續
      血痕，二者之血跡分布情形顯不相同，且被告所著外套背
      面僅左上肩處、腰部下方有血跡，外套背面其餘部位並無
      血跡，牛仔褲則僅褲管處有血跡，且血跡係呈局部成處分
      布，有扣案外套、牛仔褲照片在卷可憑（警局採證卷第九
      十一頁下方照片、第九十二至九十五頁照片），若被告係
      與張永木扭打翻滾在地，其所著外套背面、牛仔褲勢必著
      地，理應亦沾有地面上之血跡，何以其外套僅腰部下方有
      血跡斑點？牛仔褲自膝蓋部位以上並無血跡？是被告辯稱
      其身上沾有張永木之血跡係與張永木扭打在地上翻滾所致
      云云，殊不足採。
（二）被告又辯稱：伊於案發時與張永木喝很多酒，伊不記得案
      發當時是否有持鐵剪云云。惟被告於警、偵訊、本院審理
      時，就案發當天如何與張永木飲酒、如何發生口角、與張
      永木持拖把延伸桿互毆、其離開儲藏室時張永木尚坐沙發
      上罵三字經等情節，均供述綦詳，唯獨就有無持鐵剪攻擊
      張永木並將鐵剪棄置於門口草坪、張永木是否大量流血等
      攸關本件犯罪事實，推稱因酒醉不記得云云，惟若如被告
      所辯，其已酒醉不復記憶案發情形，何以被告對於與張永
      木持拖把延伸桿互毆、張永木罵其三字經部分，還能清晰
      陳述？甚至於本院審理中稱：伊係以左手抵擋，左手食指
      斷掉等細節記憶清晰（顯見其並未酒醉），獨對持何兇器
      反擊不復記憶，顯係避重就輕，意圖卸責而選擇性陳述；
      又被告為警查獲後，於九十七年三月六日下午二時十三分
      許進行呼氣酒測，其酒測值為零，有呼氣檢測表一紙在卷
      可稽（偵查卷第三十七頁）。被告雖辯稱其因服用「解酒
      藥」加速酒精代謝云云，惟被告交員警扣案之「解酒藥」
      ，所含成分包括乙醯胺酚、咖啡因、ETHE NZAMIDE（一種
      解熱鎮痛劑）、BROMISOVAL（一種鎮靜安眠劑）共四種，
      此四種成分並無加速酒精代謝之功效，有行政院國軍退除
      役官兵輔導委員會臺北榮民總醫院九十七年九月十日北總
      內字第０９７００１８４９２號函一紙在卷可參（原審卷
      第八十五頁），被告所服之藥物既無加速酒精代謝功能，
      而被告所稱之飲酒時間（九十七年三月五日晚間七時許）
      起至翌日下午二時十三分許為警酒測時止，僅約不到二十
      四小時，若如被告所辯，因飲酒量甚多，故無法記得案發
      情況云云，何以被告為警酒測值竟為零？而依前所述，被
      告對事發細節均能為避重就輕之陳述，有所選擇，是被告
      辯稱案發時飲酒過多，欠缺辨別事理能力或減弱之辯解實
      難採信；被告又辯稱：伊離開儲藏室時，張永木尚坐在沙
      發上罵三字經云云。惟被告於案發時所著鞋子之鞋底有張
      永木之血跡，現場亦留有被告之血鞋印，業如前述，徵諸
      卷附被告所穿鞋子，左、右側鞋面、鞋底均有血跡，左側
      鞋面之血跡高度幾及於腳踝處（警局採證卷第九十七、九
      十八頁），可見被告係踩過一灘血跡，血跡深度高達左側
      鞋面腳踝處，是被告離開儲藏室，張永木應已大量流血，
      形成地面上成灘之血跡；又依張永木當時流血成灘之情形
      ，若被告離開時，張永木尚坐在沙發上者，沙發上坐墊處
      之黃色被單應也有血跡，惟沙發上之黃色被單除垂落地面
      之一角有一處血跡外，其餘部分並無血跡，有照片二幀可
      稽（警局採證卷第二十八頁），足證被告稱其離開儲藏室
      時，張永木尚坐在沙發罵伊三字經云云，顯與事實不符，
      所辯自無足採。
（三）辯護人辯稱：被告於行為時酒醉，對於張永木遭鐵剪刺殺
      發生死亡結果並無認識，被告與張永木互毆，主觀上僅具
      傷害犯意，並無殺人犯意云云。惟按殺人與傷害之區別，
      以有無殺意為斷，以戕害他人生命之故意，著手於刺殺之
      實行而未發生死亡之結果，為殺人未遂；倘無使人喪失生
      命之故意，僅在使其身體、健康受到傷害，則為傷害罪，
      二罪皆發生傷害之結果，只其主觀犯意及身體傷害程度不
      同而已，審理事實之法院，應就案內一切證據，詳查審認
      ，視其犯罪之動機、殺傷之次數、所殺傷部位、傷勢程度
      、犯後態度等綜合判斷，俾為認定（最高法院八十四年度
      臺上字第三一七九號、八十五年度臺上字第五六一一號判
      決參照）；又殺人與傷害之區別，應以有無殺意為斷，即
      行為人於下手時有無決意取被害人生命為準，至於被害人
      受傷處是否致命部位，及傷痕多寡、輕重為何等，亦僅得
      供審判者心證之參考，究不能據為絕對之標準（最高法院
      十九年度上字第七一八號判例、九十三年度臺上字第六一
      八號、九十年度臺上字第一八九七號判決參照）。準此，
      行為人於行為當時，主觀上是否有殺人之故意，除應斟酌
      其使用之兇器種類、攻擊之部位、行為時之態度、表示外
      ，尚應深入觀察行為人與被害人之關係、衝突之起因、行
      為當時所受之刺激、下手力量之輕重，被害人受傷之情形
      及行為事後之態度等各項因素綜合予以研析。經查，被告
      對於案發時以拖把與張永木互毆等情記憶明確，且翌日為
      警酒測，酒測值為零，殊難遽認被告於案發時有大量飲酒
      致喪失認識能力，業如前述；而扣案大型鐵剪一支，全長
      約七十三‧五公分，刃部長度為二十八公分，整支剪刀均
      為金屬材質，刀刃一對成Ｖ字型尖端，刀刃尖銳，有該鐵
      剪之照片、原審勘驗筆錄附卷可稽（警局採證卷第六十六
      至六十九頁、原審卷第一０三頁），是該鐵剪客觀上足供
      兇器使用；證人盧昱瑋證稱：被告與張永木曾為錢打架，
      被告向張永木要錢，張永木沒錢就打起來等語（偵查卷第
      七十一頁），可徵被告與張永木間前曾因金錢問題存有芥
      蒂；被告並供承：上開時間伊與死者聊及伊買的便當不要
      給別人吃，張永木卻答以「老屁股，你別管那麼多，我的
      事不用你管」並打伊一巴掌、跩伊一腳，又拿起身旁之鋁
      製掃（拖）把往伊身上猛擊，伊按捺不住，便搶下鋁製掃
      （拖）把反擊（偵查卷第六十一、六十二頁），故案發之
      際被告對張永木已生氣憤，兼以曾因金錢問題生隙，張永
      木又持拖把延伸桿攻擊被告，被告在受攻擊，於盛怒下乃
      起殺意，持上開客觀上足供兇器使用之鐵剪，刺殺張永木
      ；又張永木遭鐵剪刺及頭顱顳頂部，受有六處裂傷，臉部
      右眉有一處成對裂傷、左眉內側、鼻樑各有一處裂傷，受
      傷之部位集中於頭部、臉部，均屬人體要害，且甚為脆弱
      ，若以刀器用力刺入，極易肇致死亡結果，此乃眾所週知
      之事實，被告自屬明知，衡以該鐵剪重量非輕，被告應係
      以雙手持鐵剪始得以刺向被害人，且被告將鐵剪刀刃合起
      ，朝被害人頭、臉接續用力刺下，深及頭顱顳頂部，依張
      永木頭部六處裂傷之分布情形：成對之傷口有二處（均各
      長一公分）、成一道形狀之傷口有四處（分別長一‧五公
      分、六公分、七公分、四公分），臉部三處裂傷之分布情
      形：右眉有一處成對裂傷（內、外側各長二公分）、左眉
      內側、鼻樑各有一處二公分、三公分之成一道形狀之裂傷
      ，依證人束恒新證稱：成對的傷口都是類似剪刀之刀刃分
      叉之兇器造成，刀刃合起垂直劃下，會造成一道傷口，平
      行劃下則會造成成對之傷口等語（原審卷第一五三頁），
      上揭成對之傷口，係將鐵剪平行劃下造成，成一道形狀之
      傷口，則係鐵剪刀刃合起垂直劃下造成，可徵被告接續刺
      殺張永木頭部六次、刺殺張永木臉部三次，以上開傷口集
      中在重要器官所在之頭、臉部，益證被告在下手刺殺張永
      木時，其殺意甚堅，顯可預見發生張永木死亡之結果，實
      具有殺人之確定故意，公訴意旨認被告係基於殺人之不確
      定故意，刺向張永木頭部三次、臉部二次，尚有未洽。綜
      上，被告具殺害張永木之犯意甚明，辯護人辯稱被告並無
      殺人犯意云云，殊不足採。
（四）又法醫研究所先後於九十七年八月十五日、十月十六日函
      覆原審稱：被害人張永木頭部遭刺六刀、臉部遭刺二刀，
      因所使用之兇器為鐵剪刀，一次之刺創可以產生一對（二
      個傷口），故「次」與「對」為一致之說法，因此被害人
      頭部有六對裂傷、臉部有二對裂傷等語，有該所九十七年
      八月十五日法醫理字第０９７０００３８９９號函、九十
      七年十月十六日法醫理字第０９７０００４６０５號函各
      一紙在卷可稽（原審卷第五十九、九十一頁）。惟法醫研
      究所九十七年十月十六日函稱張永木頭部遭刺六次，一次
      刺創可造成二個傷口云云，顯未慮及行兇之人若將鐵剪合
      起垂直劃下時，只會造成一個成一道形狀之傷口，並非每
      次刺創均會造成「一對即二個」傷口；依法醫研究所函稱
      「一次刺創會產生一對即二個傷口」，張永木頭部理應有
      「六對即十二個」傷口、臉部理應有「二對即四個」傷口
      ，與張永木頭部、臉部勘驗圖所示之傷勢情形顯然不符，
      足見法醫研究所九十七年十月十六日法醫理字第０９７０
      ００４６０５號函示意見（原審卷第九十一頁），與卷證
      不一致，並無足取。
（五）辯護人又辯稱：張永木死亡結果係因未立即就醫所致，與
      被告之傷害行為間無因果關係，且被告於案發後係自首云
      云。惟被告先持拖把延桿攻擊張永木，繼則以鐵剪刺殺張
      永木頭、臉，鐵剪造成之頭部外傷出血引起循環衰竭為張
      永木死亡之主因，均如前述。而張永木因受傷重、搶救時
      間少，死亡機會高，有法醫研究所九十七年八月十五日法
      醫理字第０９７０００３８９９號函一紙附卷可參（原審
      卷第五十九頁）。證人束恒新並於原審到庭證稱：張永木
      受傷後流了很多血，現場滿地都是血，張永木當時可能是
      昏迷，無自救能力，且依地面所留血跡很多，表示張永木
      流血速度很快，很快就休克等語（原審卷第一五四、一五
      五頁），足證張永木遭被告刺殺後，大量流血倒地休克，
      已喪失自救能力，被告猶將大量流血休克、無法自救之張
      永木棄置現場後離去，益證被告明知且預期會導致張永木
      死亡之結果，被告之行為與張永木之死亡結果間顯具因果
      關係。
（六）按對於未發覺之罪自首而受裁判者，得減輕其刑。但有特
      別規定者，刑法第六十二條定有明文。被告雖指其係自首
      犯罪，但本件係嘉新公司員工黃繁昌前往儲藏室收取垃圾
      時，發現被害人張永木屍體報警處理，警方經訊問嘉新公
      司清潔領班鄧硯文後，得知被告涉案，在榮民總醫院中正
      樓一樓大廳之福利社旁，逮捕身上沾有血跡正要前往福利
      社購物之被告而查獲，有鄧硯文調查筆錄一份、逮捕通知
      書一紙在卷可憑（偵查卷第十九至二十一頁、第四十頁）
      ，足見員警於查獲被告前已有確切依據並合理懷疑被告涉
      犯本案，自屬已發覺被告犯罪；且被告於警詢時供稱：警
      方發現我衣服上沾有血跡，而將我逮捕帶回分局等語，並
      未供承本件殺人犯行（偵查卷第十一頁）；嗣於檢察官偵
      訊中雖一度承認犯殺人罪（相驗卷第十九頁），惟於法院
      審理中又翻異前詞否認犯罪，並稱：偵查中係承認傷害，
      未承認殺人云云（原審卷第七十四頁），於本院審理中更
      否認持造成致命傷之鐵剪攻擊被害人張永木，意指另有他
      人在其離去現場後持剪行兇，足見被告並未自首其犯行，
      核與自首要件不符，並無刑法第六十二條規定之適用。
（七）綜上所述，被告及辯護人以上所辯各節均屬事後卸責之詞
      ，不足採信。被告基於殺人之犯意，以鐵剪刺殺被害人張
      永木，並因此發生被害人張永木死亡之結果，犯罪事證明
      確，被告犯行堪予認定，應依法論科。
四、核被告甲○○所為，係犯刑法第二百七十一條第一項之殺人
    罪。被告持鐵剪多次刺殺張永木頭、臉部，係基於同一殺人
    犯意下之接續行為，僅論以一罪。被告有詐欺、偽造文書、
    妨害自由、毀損、傷害、公共危險、麻藥等前科，最近一次
    係於九十三年間因公共危險案件，經臺灣士林地方法院以九
    十三年度交簡上字第一八號判處有期徒刑四月，如易科罰金
    以銀元三百元折算一日確定，於九十四年二月十二日縮短刑
    期執行完畢，有臺灣高等法院被告前案紀錄表一份在卷可查
    ，其受有期徒刑執行完畢後，五年內故意再犯本件有期徒刑
    以上之罪，為累犯，除法定刑為死刑、無期徒刑部分不得加
    重外，應依刑法第四十七條第一項之規定加重其刑。
五、原審調查後認被告犯行事證明確，依刑法第二百七十一條第
    一項、第四十七條第一項規定，並審酌被告僅因細故竟持大
    型鐵剪刺殺被害人張永木，致張永木頭、臉受傷大量出血，
    倒於血泊中死亡，被告殺人之手段難謂非殘，惟衡以被害人
    張永木與被告於案發前因金錢問題心存芥蒂，張永木於飲酒
    後與被告口角，先以拖把毆打被告挑釁，被告氣憤難耐始起
    殺機，其犯罪動機及犯罪情節尚與一般預謀攜械殺人者有別
    ，兼衡其智識程度、生活狀況、犯罪後之態度等一切情狀，
    量處有期徒刑十五年，並說明被告前雖有犯罪紀錄，惟均與
    本件情節不同，且依本件犯罪之性質，認無須禁止被告參與
    公事務、行使公權，是被告雖經宣告一年以上有期徒刑，然
    並無依刑法第三十七條第二項宣告褫奪公權之必要，及說明
    扣案大型鐵剪一支，雖係供本件犯罪所用之物，但非被告所
    有，不併予諭知沒收之理由，認事用法並無違誤，量刑亦屬
    妥適。
六、被告不服原判決，上訴指稱：其係聽聞警方在調查張永木死
    亡之事，主動前往辦公室向警方說明案情，應屬自首犯罪；
    其與張永木鬥毆時已經酒醉，係無責任能力之人，且與張永
    木無金錢糾紛，反係經常照顧張永木，無殺人之犯意云云。
    惟警方在被告到案前已依相關證人陳述認被告涉案，並將身
    穿沾血衣服之被告逕行逮捕，而被告在警詢中亦未承認殺人
    犯行，均與自首要件不合；又被告之酒測值為零，顯見其行
    為時所飲酒量不多，在受測時業已代謝完畢，而依其在偵審
    中陳述事發經過，對細節處之描述及避重就輕之情形，顯見
    其行為時所飲酒量尚未達到使其產生精神障礙或其他心智缺
    陷，致不能辨識其行為違法或欠缺依其辨識而行為之能力，
    亦未達到使其前開能力顯著減低之程度，均已在判決中說明
    ；本件雖非預謀犯罪，但被告之前與被害人張永木因小爭執
    引發當日相互鬥毆，被告在盛怒下產生殺意，此觀其刺殺部
    位集中在頭、臉部甚明，是被告辯以其平日甚為照顧張永木
    ，不可能殺人云云，自不可採。被告執上開事由上訴否認犯
    行，依諸前揭各節說明為無理由，應駁回之。
據上論斷，應依刑事訴訟法第三百六十八條判決如主文。
本案經檢察官鄭富銘到庭執行職務。
中    華    民    國    98    年    3     月    31    日
                  刑事第四庭  審判長法  官  陳筱珮
                                    法  官  陳玉雲
                                    法  官  鄭水銓
以上正本證明與原本無異。
如不服本判決，應於收受送達後十日內向本院提出上訴書狀，其
未敘述上訴之理由者，並得於提起上訴後十日內向本院補提理由
書狀（均須按他造當事人之人數附繕本）。
                                    書記官  劉貞達
中    華    民    國    98    年    4     月    3     日
附錄本案論罪科刑法條全文－－
刑法第二百七十一條第一項：
殺人者，處死刑、無期徒刑或十年以上有期徒刑。


司法院資訊處製作；財團法人民間司法改革基金會備份。
